【裁判字號】    99,建上,6
【裁判日期】    990720
【裁判案由】    給付債款
【裁判全文】
臺灣高等法院臺中分院民事判決           99年度建上字第6號
上  訴  人  祥展營造有限公司
法定代理人  己○○
訴訟代理人  乙○○
訴訟代理人  莊慶洲律師
複 代 理人  丙○○
被 上 訴人  吉翔起重工程有限公司
法定代理人  甲○○
被 上 訴人  林本正即順豐商號
被 上 訴人  戊○○○○○○○.
被 上 訴人  王清忠即賜成企業行
被 上 訴人  甲上甲景觀開發股份有限公司
法定代理人  壬○○
訴訟代理人  庚○○
上 列 五人
訴訟代理人  林一哲律師
複 代 理人  朱從龍律師
上列當事人間給付債款事件，上訴人對於中華民國98年11月20日
臺灣臺中地方法院98年度訴字第1481號第一審判決提起上訴，本
院於99年7月6日言詞辯論終結，判決如下：
    主  文
上訴駁回。
第二審訴訟費用由上訴人負擔。
    事實及理由
一、被上訴人主張：訴外人聯鋼營造工程股份有限公司（以下簡
    稱聯鋼公司）於民國96年間承攬中龍鋼鐵二期擴建動力工場
    土木工程（下稱系爭工程）後，將部分工程轉包予上訴人，
    雙方於96年2月15日簽署工程合約，並由上訴人指派訴外人癸
    ○○為工地負責人。嗣上訴人又將部分工程轉由被上訴人承
    攬、或向被上訴人購買系爭工程所需板模、五金等貨物，惟
    被上訴人於完成工作、及交付貨物後，上訴人竟未付款，茲
    就上訴人尚積欠被上訴人之工程款、貨款內容敘明如下：(一)
    上訴人將吊運工程材料工程轉包予被上訴人吉翔起重工程有
    限公司（以下簡稱吉翔公司）承作，於完成工作後，上訴人
    仍積欠新台幣（下同）469,875元工程款，爰依承攬法律關
    係請求之。(二)上訴人積欠被上訴人林本正即順豐商號（以下
    簡稱順豐商號），自96年間起之木材製品即板模之貨款437,
    850元，爰依買賣法律關係請求之。(三)被上訴人戊○○○○
    ○○○○○○（以下簡稱詠盟五金行）自96年間起出售三孔
    延長線等五金貨物予上訴人，貨款總計346,706元，上訴人
    並未支付，爰依買賣法律關係請求之。(四)上訴人積欠被上訴
    人王清忠即賜成企業行（以下簡稱賜成企業行）96年11月間
    之混凝土壓（押）送費用計12,757元，爰依承攬法律關係請
    求之。(五)上訴人自96年7月間起積欠被上訴人甲上甲景觀開
    發股份有限公司（以下簡稱甲上甲公司）之土方工程款，迄
    今尚有133萬元未償還，爰依承攬法律關係請求之。聲明求
    為判決：
    (一)上訴人應分別給付吉翔公司469,875元、順豐商號438,480
      元、詠盟五金行346,706元、賜成企業行12,757元、甲上
      甲公司133萬元，及均自起訴狀繕本送達翌日即98年6月24
      日起至清償日止，按週年利率5%計算之利息。
    (二)甲上甲公司願供擔保，請准宣告假執行。
    【原審為被上訴人勝訴之判決；並依職權酌定相當擔保金為
      假執行之宣告、及依聲請酌定相當擔保金為假執行、及免
      為假執行之宣告(甲上甲公司部分)】。
    【上訴人不服，提起本件上訴，聲明求為判決：原判決廢棄
    ；被上訴人於第一審之訴、及假執行之聲請均駁回。】
二、上訴人則辯以：上訴人於96年間承攬聯鋼公司系爭工程後，
    即於96年4月18日將系爭工程全部發包由訴外人大祺工程有
    限公司(以下簡稱大祺公司)施作，是兩造間並無承攬、及買
    賣法律關係存在。大祺公司係借用上訴人名義取得系爭工程
    ，否則大祺公司無須擔任系爭工程之保證人。上訴人與大祺
    公司間合約書雖僅簡單約定，係因大祺公司為上訴人承攬系
    爭工程之保證人，對系爭工程內容、及上訴人與聯鋼公司間
    之契約本知悉甚明，自無須於該工程合約中載明完工日期。
    又上訴人礙於與聯鋼公司間於工程契約第35條第2項第2款約
    定：「乙方（即上訴人）若有．．．或將工程全部轉包他人
    ．．．甲方（即聯鋼公司）得以書面通知乙方終止合約」，
    故與聯鋼公司之所有文書均以上訴人名義為之，致下游廠商
    之被上訴人誤認上訴人為承攬人，然實際上真正施作者確為
    大祺公司，上訴人亦已將工程款全數給付大祺公司，被上訴
    人向上訴人請求付款，為無理由等語。
三、查被上訴人主張聯鋼公司於96年間承攬系爭工程後，即將部
    分工程轉包予上訴人，上訴人與聯鋼公司於96年2月15日簽
    訂工程合約，並由證人癸○○擔任工地負責人；順豐商號前
    曾就上訴人所積欠貨款債權437,850元，聲請臺灣高雄地方
    法院97年度裁全字第1204號假扣押裁定、及該院97年度司執
    全字第863號假扣押執行；系爭工程於96年11月14日之協調
    會議，癸○○為上訴人一方之參加人員，決議結果第一項第
    3點記載：第五期工程款配分款額482,896元予賜成企業行、
    第6點載稱第五期工程款配分款額予甲上甲公司150萬元等情
    ，業據被上訴人提出上開假扣押裁定、執行命令，及工程協
    調會議紀錄等件為證，並為上訴人所不爭執，堪信被上訴人
    上開部分之主張為真實。
四、惟被上訴人主張上訴人向聯鋼公司承攬系爭工程後，將部分
    工程轉包予吉翔公司、賜成企業行及甲上甲公司施作，並向
    順豐商號、詠盟五金行購買系爭工程所需之板模、及五金等
    貨品，被上訴人分別完成工作、及交付貨物後，上訴人竟未
    依約給付承攬報酬、及貨款，計尚欠如上請求之金額等節，
    則為上訴人所否認，並以上詞置辯。
五、經查：
  (一)關於上訴人承攬聯鋼公司系爭工程後，有無將系爭工程全部
    轉包予訴外人大祺公司施作？
    1.上訴人辯以：其承攬聯鋼公司系爭工程後，即於96年4月
      18日將工程全部發包予大祺公司施作，被上訴人應向大祺
      公司請求給付承攬報酬、及貨款；又癸○○並非其僱用之
      工地主任，癸○○在系爭工程往來文件、會議記錄、及相
      關單據上簽名，均非代表上訴人等語。惟查：證人癸○○
      為上訴人向聯鋼公司承攬系爭工程後所指派之工地負責人
      ，證人丁○○亦為上訴人之工地主任一節，業經聯鋼公司
      於98年9月23日（98）聯鋼工字第474號函內載明：「本工
      程（即系爭工程）該公司（即上訴人）指派癸○○為工地
      負責人，依合約第25條負責處理工地所有事宜。為維該公
      司所屬下游廠商施工意願，俾使工程進行順利起見，雙方
      曾於96年11月14日召開工程協調會議，該公司工地負責人
      癸○○同意於第五期估驗款辦理監督付款作業‧‧‧」
      等語（見原審卷第64頁），又由聯鋼公司上開函附之附件
      一中之工作環境暨危害因素告知確認書上，亦記載癸○○
      為上訴人之工地負責人，有該確認書在卷可稽（見原審卷
      第82頁）；及上開工程協調會議紀錄決議結果第一項第4
      點記載：「第五期工程款中配分款額予工地主任丁○○先
      生（員工薪資）24萬元」等語（見原審卷第20頁）；並據
      證人即聯鋼公司工地主任王天保於原審結證稱：「其會在
      系爭工程96年11月14日協調會議紀錄上簽名，係因其為系
      爭工程之工地主任，至癸○○會在上面簽名，係因癸○○
      為上訴人承包系爭工程指定之工地負責人．．．又丁○○
      亦是祥展公司的工地主任之一，．．．上開協調會協議是
      因被告（即上訴人）同意就可向聯鋼公司請求系爭工程之
      工程款第五期，願意直接分配給被告直接下游承包商，而
      第一項第2點至第7點所述之公司行號，均為被告之下游承
      包商，聯鋼公司開具支票，再由被告在支票上背書轉讓予
      上開公司行號。」等語甚詳（見原審卷第124頁背面）；
      再依證人丁○○於本院結證稱：「其於96年間任職於祥展
      公司，原本擔任測量人員，同年9月至11月擔任工地主任
      ．．．癸○○、及大祺公司負責人辛○○先前借用上訴人
      公司執照，去承攬系爭工程，但大祺公司於96年6月倒閉
      ，負責人辛○○就沒有來工地，因系爭工程是以上訴人名
      義承攬，自然就由上訴人負責後續工程，．．．故系爭工
      程係由上訴人所承攬，因協力產商即被上訴人簽發之發票
      是開給上訴人．．．其勞健保是在上訴人公司」等語（見
      本院卷第80頁背面、第82頁)；及證人即大祺公司負責人
      辛○○於本院結證稱：「其為大祺公司負責人，系爭工程
      進行一半，大祺公司就沒有營業，系爭工程實際承攬人為
      上訴人，．．．丁○○原本在大祺公司負責測量，後來去
      上訴人公司當工地主任，丁○○、癸○○勞健保均不在大
      祺公司，癸○○為上訴人公司之工地主任」等語（見本院
      卷第81頁背面、及82頁)；復有聯鋼公司98年9月23日（98
      ）聯鋼工字第474號函所附該公司與上訴人間就系爭工程
      轉包簽訂之UCA 9535-2工程合約書在卷可稽（見原審卷第
      65至116頁）；及被上訴人提出癸○○代表上訴人所簽署
      同意給付予吉翔公司承攬報酬之同意書、丁○○代為簽收
      順豐商號之送貨單、買受人為上訴人之統一發票、上訴人
      開立予詠盟五金行之支票、丁○○就賜成企業行完成工作
      代簽認之單據、及癸○○代表上訴人出席與聯鋼公司於96
      年11月14日之工程協調會議記錄等件為證（見原審卷第10
      至23頁），經核其上資料多係以上訴人名義開立、或由上
      訴人工地負責人癸○○、丁○○代表上訴人簽認等情，足
      見；系爭工程應為上訴人以其名義向聯鋼公司所承攬，於
      承攬後授權予大祺公司實際施作，嗣大祺公司因經營不善
      無營業時，再由上訴人自行取回進行後續工程，難認上訴
      人有將系爭工程轉包予大祺公司承攬之事實。則被上訴人
      主張其等為上訴人承攬系爭工程之直接下游承包商、及上
      訴人向其等購貨等節，應堪採信。上訴人辯稱其於承攬系
      爭工程後，將系爭工程全部轉包予大祺公司施作，被上訴
      人為大祺公司之下游廠商，應向大祺公司請求本件承攬報
      酬、及貨款云云，核與事實不符，要無可取。
    2.上訴人雖又提出其與大祺公司間之合約書，用以證明其承
      攬聯鋼公司系爭工程後，即將該工程全部發包由大祺公司
      施作云云，惟已為被上訴人所否認，並以該工程合約書內
      容並非真正等語，本院核該工程合約書第6條工程期限之
      約定，並無完工日期之記載（見原審卷第129至132頁），
      此與一般工程合約完工日期，乃契約之重要約定事項之慣
      例有違，自不足採。至證人癸○○固於本院準備程序中結
      證稱：「其於96年4月間為大祺公司之工地主任，負責聯
      鋼公司之工地，其有去該工地，但並非常駐。上訴人承包
      聯鋼公司工程後，全部將土木發包給大祺公司施作，係大
      祺公司負責人辛○○指派其去聯鋼公司的工地，其係在大
      祺公司參加勞保」云云（見本院卷第66頁背面），惟經本
      院向勞工保險局函查結果，癸○○於96年5月22日至96年
      11月30日止勞工保險之投保單位為上訴人，又丁○○於96
      年8月31日至同年11月30日之投保單位亦為上訴人，均非
      大祺公司一節，有該局99年5月13日保承資字第099101863
      00號函在卷可憑（見本院卷第87、89頁），足見；證人癸
      ○○上開證述其在大祺公司參加勞保一節，與事實不符；
      且與其上開代表上訴人所簽署同意給付承攬報酬同意書、
      及代表上訴人出席與聯鋼公司工程協調會議並簽認文件等
      情不符，並與證人王天保、丁○○及辛○○上開證詞相違
      ，癸○○上開證述，顯無足採，自亦無從以其證詞為有利
      於上訴人之認定。
  (二)上訴人既為系爭工程之承攬人，上訴人將部分工程轉包予被
    上訴人、及向被上訴人購貨，被上訴人本件得請求之承攬報
    酬、及貨款各為多少？
    1.關於吉翔公司部分：
      吉翔公司主張其承攬上訴人系爭工程中之吊運工程材料工
      程，於完成工作後，上訴人尚積欠469,875元工程款一節
      ，業經證人王天保於原審結證稱：「我在這個工區才認識
      吉翔起重工程有限公司，其有進來我的工區進行工程」等
      語（見原審卷第124頁背面），足證吉翔公司確有施作吊
      運工程；又上訴人確積欠吉翔公司吊運模板鋼筋角材等費
      用計469,875元一節，亦經鐘傑丞於96年12月28日親筆簽
      署同意書，其內載明：「祥展營造有限公司尚欠吊車款項
      ‧‧‧合計共$469,875。以上吊車費用，祥展營造同意由
      聯鋼營造扣款支付給吉翔起重。」等語（見原審卷第10頁
      ），癸○○雖於本院準備程序中證述：因疏忽始簽名云云
      ，惟並不否認該簽名之真正，而癸○○既為上訴人向聯鋼
      公司承攬系爭工程後所指派之工地主任，本其專業經驗，
      何有疏忽之不慎。因之；吉翔公司請求上訴人應給付上開
      承攬報酬，為有理由，應予准許。
    2.關於順豐商號部分：
      順豐商號主張上訴人積欠自96年間起之木材製品貨款共43
      7,850元一節，業據順豐商號提出送貨單、及載明上訴人
      為買受人之統一發票為證（見原審卷第14、15、54頁），
      而核該送貨單上，並經上訴人工地主任丁○○簽署確認無
      訛，堪信為真實，則順豐商號依買賣法律關係，請求上訴
      人應給付尚欠之貨款437,850元，洵屬有據，應予准許。
    3.關於詠盟五金行部分：
      詠盟五金行主張自96年間起出售三孔延長線等五金貨物予
      上訴人，貨款總計346,706元一節，亦據提出載明上訴人
      為買受人之發票三紙、及上訴人簽發予詠盟五金行遭退票
      之貨款支票二紙為證（見原審卷第16至18、及第55、56頁
      ），經核其上金額與本件請求金額相符；證人丁○○於本
      院亦結證稱：上訴人確向詠盟五金行購買五金等貨品等語
      （見本院卷第81頁），堪信詠盟五金行本件之請求，洵屬
      有據。則詠盟五金行依買賣法律關係，請求上訴人應給付
      積欠之上開貨款，應予准許。
    4.關於賜成企業行部分：
      賜成企業行主張上訴人尚積欠96年11月間之混凝土壓（押
      ）送費用計12,757元一節，業據提出抬頭載稱上訴人之請
      款單、及上訴人工地主任丁○○代簽認之壓送單為證，及
      上開工程協調會議記錄第一項第3點亦載明：「第五期工
      程款配分款額482,896元予賜成企業行」等語（見原審卷
      第19、20頁）；且經證人王天保證稱：「協調會議結果，
      是因為上訴人同意就可向聯鋼公司請求之前揭工程之工程
      款第五期，願意直接分配給上訴人之直接下游承包商，而
      第一項第2點至第7點所述之公司行號均為上訴人之下游承
      包商。」等語甚詳（見原審卷第124頁背面），並經上訴
      人工地主任丁○○於本院就賜成企業行所主張上訴人尚積
      欠之上開款項證述無訛（見本院卷第81頁）。則賜成企業
      行請求上訴人應給付尚積欠之承攬報酬12,757元，為有理
      由，應予准許。
    5.關於甲上甲公司部分：
      甲上甲公司主張上訴人自96年7月間起積欠甲上甲公司土
      方工程款，迄今尚有133萬元未償還一節，業據提出發票
      4紙為證，及上開工程協調會議紀錄第一項第6點載明：第
      五期工程款配分款額予甲上甲公司150萬元等語（見原審
      卷第21至23頁），並經證人丁○○於本院證述屬實，則甲
      上甲公司請求上訴人給付尚積欠之上開承攬報酬款，為有
      理由，應予准許。
    6.又被上訴人於本院勸諭和解時，固稱：「我們持原判決聲
      請假執行，依分配表記載，每人可以分配將近8成的款項
      ，於99年5月17日分配，其餘未能受分配之金額，不再請
      求。」等語（見本院卷第82頁），惟被上訴人已於本院言
      詞辯論庭中陳明：「如果上訴人不和解的話，我們沒有減
      縮的意思」等語（見本院卷第143頁背面），因上訴人並
      未同意和解，則被上訴人於和解程序中所為之上開讓步，
      即無減縮本件請求之意思，附此敘明。
六、綜上所述；被上訴人本於給付承攬報酬、及買賣法律關係，
    訴請上訴人應分別給付吉翔公司469,875元、順豐商號438,4
    80元、詠盟五金行346,706元、賜成企業行12,757元、甲上
    甲公司133萬元，及均自98年6月24日起至清償日止，按週年
    利率5%計算之利息，均為有理由。原審以被上訴人請求，核
    屬有據，予以准許，並就甲上甲公司、及上訴人陳明願供擔
    保請准宣告假執行、及免為假執行，分別酌定相當擔保金額
    併准許之，均核與法相符，上訴人猶執詞上訴，為無理由，
    應予駁回。
七、本案事實已臻明確，兩造其餘攻擊防禦方法，不足以影響本
    判決結果，爰不一一論述，併此敘明。
據上論結：本件上訴為無理由，依民事訴訟法第449條第1項、第
78條，判決如主文。
中    華    民    國    99    年    7     月    20    日
                民事第四庭    審判長法  官  陳蘇宗
                                    法  官  黃永祥
                                    法  官  張浴美
以上正本係照原本作成。
如對本判決上訴，須於收受判決送達後20日內向本院提出上訴書
狀，其未表明上訴理由者，應於提出上訴後20日內向本院提出上
訴理由書（須按他造人數附具繕本）。
上訴時應提出委任律師為訴訟代理人之委任狀。具有民事訴訟法
第466條之1第1項但書或第2項之情形為訴訟代理人者，另應附具
律師及格證書及釋明委任人與受任人有該條項所定關係之釋明文
書影本。如委任律師提起上訴者，應一併繳納上訴審裁判費。
                                    書記官  阮正枝
中    華    民    國    99    年    7     月    20    日
                                                      Ｓ

司法院資訊處製作；財團法人民間司法改革基金會備份。
